臺灣屏東地方法院民事判決
110年度屏原簡字第4號
原      告  蘇奕霏  
訴訟代理人  謝建智律師
被     告   馬秀霖  

            陳折桂  

上  一  人
輔  佐  人  許美香  
共      同
訴訟代理人  宋孟陽律師
上列當事人間請求返還土地等事件，本院於民國111年3月14日言
詞辯論終結，判決如下：
    主  文
一、被告陳折桂應將坐落屏東縣○○○鄉○地段0000地號土地內如附
    圖所示編號1944⑵部分面積322平方公尺所種植芒果樹等地上
    物移除，將上開土地返還予原告。
二、被告馬秀霖應將坐落屏東縣○○○鄉○地段0000地號土地如附圖
    所示編號1944部分面積258平方公尺內所種植芒果樹等地上
    物移除，將上開土地返還予原告。
三、訴訟費用由被告陳折桂負擔56％，被告馬秀霖負擔44％。
四、本判決得假執行；被告陳折桂、馬秀霖如各別預以新台幣（
    下同）209,300元、167,700元為原告供擔保，得免假執行。
    　　
    事實及理由
一、按訴狀送達後，原告不得將原訴變更或追加他訴，但請求之
    基礎事實同一者，不在此限。復按不變更訴訟標的，而補充
    或更正事實上或法律上之陳述者，非為訴之變更或追加。民
    事訴訟法第436條第2項、第255條第1項但書第2款、第256條
    分別定有明文。所稱「請求之基礎事實同一」者，係指變更
    、追加之訴與原訴之原因事實，有其社會事實上之共通性及
    關聯性，就原請求所主張之事實及證據資料，於審理繼續進
    行在相當程度範圍內具有同一性或一體性，得於變更、追加
    之訴加以利用，俾先後兩請求在同一程式得加以解決，避免
    重複審理，統一解決紛爭，以符訴訟經濟（最高法院102年
    度台抗字第227號裁定參照）。查本件原告起訴時聲明為：
    被告馬高正德、陳折桂應將坐落屏東縣○○○鄉○地段0000地號
    土地內之種植芒果樹等地上物移除，並將其如起訴狀附圖所
    示占用之土地返還予原告。嗣於本件審理中，撤回對馬高正
    德之訴訟部分，並追加馬秀霖為被告，並將訴之聲明變更為
    ：一、被告陳折桂應將坐落屏東縣○○○鄉○地段0000地號土地
    內如複丈成果圖所示編號1944⑵部分面積322平方公尺之種植
    芒果樹等地上物移除將上開占用土地返還予原告。二、被告
    馬秀霖應將坐落屏東縣○○○鄉○地段0000地號土地內如複丈成
    果圖所示編號1944部分面積258平方公尺所種植芒果樹等地
    上物移除，將上開占用土地返還予原告。查原告追加馬秀霖
    為被告，係基於其主張土地遭無權占用之同一基礎事實，而
    變更聲明之部分則係依屏東縣屏東地政事務所實際測量後所
    得確實數據而為之變更，核屬更正事實上之陳述，參照首揭
    條文及說明，原告所為前開追加及變更，於法均無不合，應
    予准許。
二、原告主張：
    坐落屏東縣○○○鄉○地段0000地號土地（下稱系爭土地）為原
    告所有，被告陳折桂、馬秀霖未經原告同意，亦無其他正當
    使用權源，即各占用系爭土地如屏東縣里○地○○○○000○00○0○
    ○里地○○○00000000000號函覆複丈成果圖（下稱附圖）所示
    編號1944（2）部分面積322平方公尺、編號1944部分面積25
    8平方公尺土地上各種植芒果樹等農作物，原告自得依民法
    第767條第1項之規定請求被告將系爭土地返還予原告等語，
    並聲明：㈠如主文第1項所示，㈡如主文第2項所示。
三、被告方面：
　㈠馬秀霖則以：　
  ⒈原告之祖父蘇秋曾於59年間同意馬秀霖之父即訴外人馬佳勿
    於系爭土地上靠近馬佳勿所有同段1945地號土地（現為被告
    馬秀霖所有）之位置耕種，耕種範圍則為系爭土地面積之2
    分之一，雙方並於59年11月20日書立同意書（下稱系爭同意
    書）為證，被告及原告既均自父祖輩繼承「蘇秋與馬佳勿就
    系爭土地之同意使用法律關係」，且前開法律關係迄今未曾
    受合法解除或終止，原告即應受系爭同意書之拘束，容忍馬
    秀霖使用系爭土地。
  ⒉縱認原告不受系爭同意書拘束，然依最高法院109年度台上字
    第1807號判決及108年度台上字第757號判決意旨，倘若土地
    繼受人對於其前手與他人間之法律關係內容，係屬明知或可
    得而知，而土地繼受人仍繼續受有土地，該土地繼受人即應
    受「土地前手與該第三人間法律關係」之拘束，而發生「債
    權物權化」之效果。馬秀霖家族自59年間起即已開始使用系
    爭土地，原告家族自該時起即不再使用系爭土地，而將系爭
    土地交由馬秀霖家族占有、使用，是以馬秀霖家族長時間使
    用系爭土地之事實，在外觀上即具有相當的公示作用。又原
    告就系爭土地之前手為其父親，前前手則是系爭同意書之立
    書人蘇秋。蘇秋家族長年居住於三地門地區，原告理應可自
    其父祖輩知悉系爭土地長年來的使用狀況及確切原因，故原
    告就「馬秀霖使用系爭土地乃有權使用」乙節，縱非明知，
    至少也是「可得而知」，依前開判決意旨揭示之「債權物權
    化法理」，本件原告應受系爭同意書之法律關係拘束，不得
    向馬秀霖請求返還系爭土地。
  ⒊系爭土地數十年來均為原告家族所有，而馬秀霖之父親係於5
    9年間開始使用系爭土地，其後由馬秀霖接續使用，使用期
    間已達數十年，原告家族均未向馬秀霖或其家族行使土地上
    任何權利，已足以引起馬秀霖信賴「土地所有權人不會再行
    主張權利」，依據最高法院97年度台上字第745號民事判決
    、104年度台上字第2241號民事判決及105年度台上字第209
    號民事判決意旨，原告自身長期怠於行使權利已構成權利失
    效。
　⒋再者，依55年1月5日臺灣省山地保留地管理辦法第18條規定
    ：「山地人民申請登記耕作權之農地，以合於左列各款之一
    者為限：一、自力開墾者…四、基於繼承或其他正當原因使
    用者」；同辦法第19條第1項規定：「山地人民申請登記耕
    作權，以自耕農戶為限。其自耕係指自任耕作而言。」，「
    行使權利，履行義務，應依誠實及信用方法。所謂誠實信用
    之原則，係在具體之權利義務關係，依正義公平方法，確定
    並實現權利內容，避免一方犧牲他方利益以圖利自己，應以
    各方當事人利益為衡量一句，並考慮權利義務之社會作用，
    於具體事實為妥善運用。」亦有最高法院110年度台上字第5
    74號判決意旨可資參照。蘇秋及馬佳勿於59年11月20日書立
    系爭同意書，同意馬佳勿使用部分系爭土地，嗣蘇秋於59年
    11月29日過世後，其配偶蘇阿玉於61年3月31日申請登記為
    系爭土地之耕作權人。然蘇阿玉時，依前開管理辦法之規定
    ，有權就「馬佳勿使用部分系爭土地」申請登記為耕作權之
    人應為當時實際耕作之馬佳勿，而非蘇阿玉，而蘇阿玉及其
    子即原告之父蘇進華竟無視「系爭土地其中部分之使用、耕
    作權，早已由蘇秋讓與予馬佳勿」之事實，而繼續登記為耕
    作權人，蘇進華更具此取得系爭土地之所有權，而使土地實
    際使用人（即馬佳勿、馬秀霖）於不知情之狀況下，失去登
    記耕作權及取得土地所有權之權利，更故意提起本訴主張物
    上請求權，實已違反誠實信用原則，而過度犧牲原有正當權
    利之被告，依民法第148條第2項規定，原告提起本訴應屬無
    據等語置辯，並聲明：原告之訴駁回。
　㈡陳折桂則以：陳折桂使用系爭土地，係接續其母親陳寶，且
    陳折桂之家族使用系爭土地之時間已長達數十年。然原告家
    族數十年來均未曾向陳折桂或陳寶行使土地上任何權利，亦
    足以引起陳折桂信賴「土地所有權人不會再行主張任何權利
    」，是原告自身長期怠於行使權利，依最高法院97年度台上
    字第745號民事判決、104年度台上字第2241號民事判決及10
    5年度台上字第209號民事判決意旨，容已構成「權利失效」
    ，故原告向陳折桂主張物上請求權，有違民法第148條所定
    之誠信原則等語置辯，並聲明：原告之訴駁回。
四、本院之判斷
㈠以下事項為兩造所不爭執：
  ⒈坐落屏東縣○○○鄉○地段0000地號之系爭土地現登記為原告所
    有。
  ⒉被告陳折桂現占用系爭土地內如附圖所示編號1944⑵部分面積
    322平方公尺，種植有芒果樹等作物。
  ⒊被告馬秀霖現占用系爭土地內如附圖所示編號1944部分，面
    積258 平方公尺於其上種植芒果樹等作物。
  ⒋原告之父親為蘇進華（36年生、已於108 年5 月22日死亡）
    ，蘇進華之父親為蘇秋，蘇秋（民國7 年生）已於59年11月
    29日死亡，戶籍記載為山胞（本院卷第191頁、193頁戶籍謄
    本）。
  ⒌被告陳折桂之母親為陳寶（民國9 年生，已於90年8 月9日死
    亡），訴外人馬佳勿（民國5 年出生）已於92年6 月11日死
    亡，為馬秀霖之父親。陳寶、馬佳勿二人戶籍均記載為山地
    原住民（見本院卷183、185頁戶籍謄本）。
  ⒍被告提出之被證二（本院卷第55頁）59年11月20日之同意書
    上：同意書人為「蘇秋」，是出具給「馬佳勿」之文書。另
    有立會人各為「江興發」、「馮連興」。
  ⒎系爭土地原為國有，74年分割前面積為980 平方公尺，由原
    告之父親蘇進華於77年10月7日以「耕作權期間屆滿」之原
    因「法定取得」所有權，93年10月5日贈與給原告，並完成
    所有權移轉登記。蘇進華之耕作權是（68年7月14日發生繼
    承原因、76年8月26日完成登記）繼承自母親蘇阿玉（於60
    年12月21日所設定登記）之耕作權（本院卷第213頁土地登
    記謄本）。
  ⒏三地段1944地號土地先前於74年7 月15日分割出1944地號（
    面積893 平方公尺）、1944-1地號（國有、面積87平方公尺
    ）土地。
㈡爭執事項：
  ⒈被告各占用系爭土地之部分有無正當合法權源？
  ⒉本件馬佳勿之使用系爭土地有無適用「臺灣省山地保留地」
    管理辦法第6 條第1 項規定之適用餘地？
  ⒊蘇秋所為讓與關係是否應由蘇進華、蘇阿玉繼承之？蘇進華
    死亡後是否應由原告繼承該債務關係？
㈢本件馬佳勿之使用系爭土地有無適用「臺灣省山地保留地管理
  辦法」第6 條第1 項規定之適用餘地？
⒈查「臺灣省山地保留地管理辦法」（下稱系爭管理辦法）是為3
  7年1月5日經發布施行，而於80年4月10日經廢止在案，其目的
  根據第1條規定，是當時之臺灣省政府 (以下簡稱本府) 為保
  障山地人民土地使用，促進山地保留地合理利用，以安定山地
  人民生活，發展山地經濟起見，特訂定本辦法。又根據第2條
  規定，「本辦法所稱山地保留地，係指本府為保障山地人民生
  計及推行山地行政所保留之國有土地而言。」，適用對象為第
  3條規定「本辦法所稱山地人民，係指居住山地行政區域內而
  其本人或父系尊親屬在本省光復前戶籍簿種族欄記載為高砂族
  或其各族名稱者而言。父為入贅者，從其母系。就前揭規定而
  觀之，本件系爭土地為山地保留地，60年間由臺灣省政府民政
  廳接管之，有系爭土地登記謄本記載可參（本院卷第221頁）
  ，而兩造或者其直系親屬具有山胞或者山地原住民之身份，有
  前揭不爭執事項⒋及⒌說明及戶籍謄本所示可參，故本件根據前
  揭第2、3條規定，有系爭管理辦法適用之餘地，先為說明。
⒉又根據系爭管理辦法既是37年間發佈，80年4月10日廢止適用，
  關於馬佳勿與蘇秋間59年11月20日所訂立之系爭同意書應有該
  系爭管理辦法之適用，而關於被告馬秀霖提出系爭同意書之記
  載約定內容為：就系爭土地當時登記面積還是0.980公頃，因
  家庭各種關係與同村民馬佳勿先生同意就原有登記二分之一靠
  近1945地號讓給馬佳勿先生耕用，將正式登記所有同意人無條
  件給馬佳勿先生登記或其他方法辦理等語，有該同意書可參，
  而系爭土地於59年間之登記面積仍為980平方公尺，74年7月15
  日才分割出1944地號（面積893 平方公尺）及1944-1地號（國
  有、面積87平方公尺）土地，故系爭同意書記載地號、面積與
  原登記地號、面積均吻合，且同意書人為「蘇秋」，是出具給
  「馬佳勿」，另有立會人各為「江興發」、「馮連興」等相關
  契約當事人或者見證人也均確有其人存在，年紀上也符合可能
  成立之成年男性之年紀，且經本院當庭勘驗該書面其紙張泛黃
  而陳舊、印文也清晰可見（見本院158至159頁筆錄），可見系
  爭同意書應非虛假所立之文件。
⒊然查，依據辦法第6條第1項規定：山地保留地在辦理土地總登
  記之前，山地人民有無償使用收益之權，除本辦法另有規定外
  ，不得將所使用之土地及其地上建築改良物或其權利作為典賣
  、質押、交換、贈與、租賃、售賣青苗及與平地人民合夥經營
  之標的。原告抗辯蘇秋與馬佳勿間之讓與耕作約定，因違反上
  開規定而無效，而細譯系爭同意書約定內容究竟屬於何種法律
  關係？關於法律關係之定性關鍵約定為「讓給馬佳勿先生耕用
  ，將正式登記所有同意人無條件給馬佳勿先生登記或其他方法
  辦理」等語，顯見是約定現在部分土地耕作，將來可以登記時
  將辦理登記之讓與權利約定，則不論該定是有償典賣，或者無
  償贈與均在前揭法條規定「不得為之」行為，屬於禁止規定，
  則原告抗辯該約定內容因違反第6條規定而無效，應為可採。
㈣蘇秋所為讓與關係是否應由蘇進華、蘇阿玉繼承之？蘇進華死
  亡後是否應由原告繼承該債務關係？　
  查系爭土地原為國有，74年分割前面積為980 平方公尺，由原
  告之父親蘇進華於77年10月7日以「耕作權期間屆滿」之原因
  「法定取得」所有權，93年10月5日贈與給原告，並完成所有
  權移轉登記。蘇進華之耕作權是於68年7月14日發生繼承原因
  、76年8月26日完成登記，是繼承自母親蘇阿玉，蘇阿玉則是
  於60年12月21日為設定登記耕作權（參見本院卷第213頁土地
  登記謄本），而原告之父親為蘇進華（已於108 年5 月22日死
  亡），蘇進華之父親為蘇秋，蘇秋已於59年11月29日死亡，（
  見本院卷191頁、193頁戶籍謄本），就前揭系爭同意書約定讓
  與耕作及登記之法律關係應由蘇進華繼承後，再由其女即原告
  再轉繼承之，被告主張蘇秋所為讓與關係應由原告繼承之，應
  為可採。
㈤被告各占用系爭土地之部分有無正當合法權源？
⒈被告馬秀霖部分：
⑴被告馬秀霖主張有合法占有權源，是根據馬佳勿與蘇秋訂立之
  同意書為其合法占有之依據，並引55年1月5日臺灣省山地保留
  地管理辦法第18條規定為合法取得耕作權依據，即主張山地人
  民申請登記耕作權之農地，以合於下列各款之一者為限：即⑴
  自力開墾者，或者⑵基於繼承或其他正當原因使用者；同辦法
  第19條第1項規定：山地人民申請登記作權，以自耕農戶為限
  ，其自耕係指自任耕作而言，即抗辯馬佳勿於59年間確實為自
  任耕作之人，故系爭土地之耕作權才應是由馬佳勿取得之人，
  而非蘇秋之家族云云，然根據本院勘驗使用現況時，發現系爭
  土地南面是產業道路，使用狀況依序如附圖編號1944部分為馬
  秀霖占用種植芒果、檳榔、咖啡等作物，馬秀霖占用範圍西側
  為擋土牆，北面則與馬秀霖之芒果園相接，東面圍有鐵絲圍籬
  與隔壁土地相區隔，中間位置之1944（1）部分則為原告占用
  耕種，1944（2）則為被告陳折桂占用種植芒果、薑黃、檳榔
  等作物，陳折桂占有使用範圍之北面圍有鐵絲網區隔，有本院
  勘驗筆錄、現況照片可稽（本院卷第97至103頁），即實際耕
  作者實有三人，並非如被告馬秀霖抗辯其先人馬佳勿才是實際
  耕作者，原告並無耕作一節並非事實。
⑵再查，根據系爭同意書約定讓與位置為靠近同段1945地號之位
  置，面積為2分之1，然馬佳勿之後代被告馬秀霖占用位置僅北
  側位置靠近1945地號（參見附圖位置），亦為被告馬秀霖所不
  否認，雖其抗辯位置應是指附圖編號1944位置，然因系爭土地
  馬秀霖現況使用位置，東側為同段1947地號，北側才是1945地
  號，該約定位置並無法精確特定之，且該約定因違反系爭管理
  辦法第6條而無效，則馬秀霖主張基於系爭同意書所為合法占
  用之抗辯尚無可採。　
⑶本件原告行使民法第767條物上請求權規定有無違反誠信原則：
①按「權利之行使，是否以損害他人為主要目的，應就權利人因
  權利行使所能取得之利益，與他人及國家社會因其權利行使所
  受之損失，比較衡量以定之。倘其權利之行使，自己所得利益
  極少而他人及國家社會所受之損失甚大者，非不得視為以損害
  他人為主要目的，此乃權利社會化之基本內涵所必然之解釋。
  」最高法院71年台上字第737號民事判決先例意旨可供參考。
②查原告行使物上請求權請求排除侵害之範圍，就馬秀霖之部分
  ，是可以收回被其占用之322平方公尺土地，如無法收回喪失
  之者，亦是上揭範圍之土地無法使用，則被告馬秀霖占用之土
  地經收回後，被告馬秀霖將會喪失該範圍土地之使用，然原告
  所為是基於保護自己之所有權而為，並非為損害他人為目的，
  參酌前揭最高法院判決先例意旨，尚非足以認定行使物上請求
  權構成違反誠信原則，則被告馬秀霖提出「行使權利，履行義
  務，應依誠實及信用方法」之抗辯尚無可採。被告馬秀霖現占
  用系爭土地內如附圖所示編號1944部分，面積258 平方公尺，
  在其上種植芒果樹等作物並無合法占用權源，從而原告依據民
  法第767條訴請被告馬秀霖將其前揭占用位置之地上作物移除
  將土地返還原告，自屬有據，應予准許。
⒉陳折桂部分：
  被告陳折桂抗辯使用其系爭土地，是接續母親陳寶而來，且其
  家族使用系爭土地之時間已長達數十年，而認原告家族數十年
  來均未曾向陳折桂或陳寶行使土地上任何權利，足以引起陳折
  桂信賴「土地所有權人不會再行主張任何權利」，原告自身長
  期怠於行使權利，而構成「權利失效」，原告向陳折桂主張物
  上請求權，有違民法第148條所定之誠信原則云云，關於陳折
  桂占用系爭土地1944（2）部分及使用現況均如前述，然我國
  民法之物上請求權並無時效規定之適用，故任何人縱使經過數
  十年才為物上請求權之行使，亦不因之影響其權利之行使，再
  者，關於被告前揭所謂違反誠信原則之抗辯，參酌前揭⑶之論
  述，可知原告行使物上請求權並非以損害他人目的，被告上述
  抗辯尚無可採，被告陳折桂現占用系爭土地內如附圖所示編號
  1944（2）部分，面積322平方公尺，在其上種植芒果樹等作物
  並無合法占用權源，從而原告依據民法第767條訴請被告陳折
  桂將其前揭占用位置之地上作物移除將土地返還原告，自屬有
  據，應予准許。
⒊綜上所述，原告依據民法第767條第1項規定訴請被告陳折桂將
  占用系爭土地內如附圖所示編號1944⑵部分面積322平方公尺之
  芒果樹等作物移除，被告馬秀霖占用系爭土地內如附圖所示編
  號1944部分，面積258平方公尺之芒果樹等作物移除，並應各
  將占用土地返還原告，核屬有據，為有理由。
⒋又本件是適用簡易程序所為被告敗訴之判決，依民事訴訟法第3
  89條第1項第3款規定依職權宣告假執行，並準用同法第392條
  第2項規定，依職權酌定被告於為原告預供相當擔保後得免為
  假執行。
五、因本案事證已臻明確，兩造其餘主張陳述及所提之證據，均
    毋庸再予審酌，附此敘明。
六、訴訟費用負擔依據：民事訴訟法第78條、第85條第1項前段
    。
中　　華　　民　　國　　111 　年　　4 　　月　　6 　　日
                 屏東簡易庭        法　官 潘  快
正本係照原本作成。
如不服本判決，應於送達後廿日內，向本院提出上訴狀並表明上
訴理由，如於本判決宣示後送達前提起上訴者，應於判決送達後
廿日內補提上訴理由書（須附繕本）。如委任律師提起上訴者，
應一併繳納上訴審裁判費。
中　　華　　民　　國　　111 　年　　4 　　月　　6 　　日
                                  書記官　鍾嘉芸